臺灣板橋地方法院民事判決　　　　　　　 95年度訴字第413號
原　　　告　愷盛有限公司
法定代理人　庚○○
原　　　告　乙○○
共　　　同
訴訟代理人　盧　春律師
複代　理人　辛○○
被　　　告　丁○○
　　　　　　丙○○
　　　　　　己○○
兼上　一人
法定代理人　壬○○
並兼上一人
訴訟代理人　戊○○
被　　　告　宏泉小客車租賃股份有限公司
法定代理人　甲○○
上列當事人間請求拆屋還地事件，經本院於民國96年5 月23日言
詞辯論終結，判決如下：
    主      文
被告丁○○、丙○○應將坐落於臺北縣中和市○○段三八五地號
土地上如附圖Ａ斜線所示土地（面積三十點零五平方公尺）之所
有地上物（包括如附圖ａｂ所示鐵皮圍籬〈長十六點二六公尺〉
、ｂｃ所示木圍籬〈長二點三四公尺〉），及坐落於同段三八八
地號土地上如附圖Ｂ斜線部分所示土地（面積十八點九九平方公
尺）之所有地上物拆除，並自上開土地遷出返還原告，其等履行
期間均為貳月，暨自民國九十四年八月三十日起至拆除上開地上
物並自上開土地遷出返還之日止，按月給付原告新臺幣貳仟捌佰
玖拾柒元。
被告戊○○、壬○○應自坐落於臺北縣中和市○○段三八五地號
土地上如附圖Ａ斜線所示土地（面積三十點零五平方公尺）及坐
落於同段三八八地號土地上如附圖Ｂ斜線部分所示土地（面積十
八點九九平方公尺）遷出並返還原告，其等履行期間均為貳月。
原告其餘之訴駁回。
訴訟費用由被告丁○○、丙○○、戊○○、壬○○負擔。
本判決第一項、第二項於原告以新臺幣玖拾萬元供擔保後，得假
執行。但被告丁○○、丙○○、戊○○、壬○○如以新臺幣貳佰
陸拾伍萬壹仟柒佰貳拾柒元為原告預供擔保，得免為假執行。
原告其餘假執行之聲請駁回。
    事實及理由
壹、程序方面
一、按訴狀送達後，有不甚礙被告之防禦及訴訟之終結者，原告
    得將原訴變更或追加他訴（民事訴訟法第255 條第1 項但書
    第7 款規定意旨參照）。本件原告起訴時，先係以被告丁○○、丙○○、戊○○為被告，聲明「被告丁○○、丙○○、
    戊○○應自坐落臺北縣中和市○○段384 、385 、388 地號
    土地上，建物門牌號碼臺北縣中和市○○路176 號房屋遷出
    ，被告丁○○、丙○○並應拆除上開房屋，將基地（位置及
    面積以實測為準）交還原告。」；嗣於民國95年8 月9 日以
    壬○○、己○○、宏泉小客車租賃股份有限公司（下稱宏泉
    公司）亦占用坐落臺北縣中和市○○段385 、388 地號土地
    上（下分別以地號稱之，如此2 筆土地合稱時或稱系爭土地
    ）建物門牌號碼臺北縣中和市○○路臨176 號房屋（下或稱
    系爭建物），因而提出民事聲請狀聲請追加壬○○、己○○
    、宏泉公司為被告（見本院卷第109 至111 頁），並於96年
    5 月23日言詞辯論期日庭提民事辯論意旨狀，將訴之聲明確
    定為：「一、被告丁○○、丙○○、戊○○、壬○○、己○○、宏泉公司應自坐落臺北縣中和市○○段385 、388 地號
    土地上建物即門牌號碼臺北縣中和市○○路臨176 號，如附
    圖所示Ａ、Ｂ部分房屋遷出。二、被告丁○○、丙○○應將
    如附圖所示Ａ、Ｂ部分之房屋及如附圖所示Ａ１、Ｂ（按為
    免代號重複滋生困擾，本判決附圖已更改為ａ、ｂ）鐵皮圍
    籬16.26 平方公尺、Ｂ、Ｃ（按本判決附圖已更改為ｂ、ｃ
    ，理由同前）木圍籬2.34公尺拆除，及並將Ａ部分面積30.0
    5 平方公尺、Ｂ部分面積18.99 平方公尺之基地交還原告。
    三、被告丁○○、丙○○應連帶自94年8 月16日起至清償日
    止，按月給付原告新臺幣（下同）13,618元。」（見本院卷
    第191 頁），本院認上開訴之追加及訴之聲明更正不甚礙被
    告之防禦及訴訟之終結，揆諸首揭說明，此項訴之追加於法
    有據，自應准許。
二、被告宏泉公司未於言詞辯論期日到場，核無民事訴訟法第38
    6 條各款所列情形，爰依原告聲請由其一造辯論而為判決。
貳、原告主張：
一、緣坐落385 、388 地號土地均為原告所共有（其中原告愷盛
    有限公司〈下稱愷盛公司〉應有部分2/3 ，原告林水木應有
    部分為1/3） ，被告丁○○、丙○○2 人在原告於94年8 月
    間購買系爭土地之前，並無使用系爭土地之正當權源，即興
    建系爭建物，並搭建如附圖ａｂ所示鐵皮圍籬（長16.26 公
    尺）、如附圖ｂｃ所示木圍籬（長2.34公尺），系爭建物及
    圍籬等地上物所占系爭土地中如附圖Ａ所示土地（面積30.0
    5 平方公尺）、如附圖Ｂ所示土地（面積18.99 平方公尺）
    合計49.04 平方公尺，均係無權占用系爭土地，而被告丁○○、丙○○將系爭建物出租被告戊○○、宏泉公司使用，每
    月租金30,000元，依臺北縣中和地政事務所（下稱中和地政
    ）複丈如附圖所示，系爭建物即係如附圖Ａ、Ｂ、Ｃ、Ｄ所
    示4 部分，扣除無權占用系爭土地即如附圖Ａ、Ｂ所示2 部
    分合計49.04 平方公尺外，如附圖Ｃ所示面積為55.55 平方
    公尺，如附圖Ｄ所示面積為3.44平方公尺，合計58.99 平方
    公尺，是以被告丁○○、丙○○每月所收租金之比率計算，
    其2 人每月應給付原告13,618元相當於租金之損害賠償（計
    算方法：系爭房屋之總面積為108.03平方公尺〈即30.05 ＋
    18.99 ＋55.55 ＋3.44＝108.03〉，每平方公尺之租金為27
    7.7 元〈即30,000÷108.03＝277.7 〉，是原告每月可得相
    當於租金之損害賠償為13,618元，元以下四捨五入）。
二、系爭建物除經被告丁○○、丙○○出租予戊○○、宏泉公司
    營業使用外，被告壬○○、己○○尚於其內居住並設籍，雖
    被告戊○○於96年4 月9 日勘驗期日時陳稱於原告提起本件
    訴訟後，被告宏泉公司即已自系爭建物撤出，不再於此調度
    車輛，但被告宏泉公司於收受本件追加起訴狀後，以系爭建
    物調度車輛之事實依然存在，且辦公室未變，另依被告丁○○、丙○○與被告戊○○就系爭建物之租賃契約應於96年2
    月10日屆滿，並無續訂租約，被告壬○○、己○○2 人猶繼
    續住並設籍於系爭建物，原告自有請求被告戊○○、壬○○
    、己○○、宏泉公司自如附圖Ａ、Ｂ所示土地遷出之必要。
三、是原告聲明：
（一）被告丁○○、丙○○、戊○○、壬○○、己○○、宏泉公
      司應自坐落系爭土地上之系爭建物如附圖所示Ａ、Ｂ部分
      遷出。
（二）被告丁○○、丙○○應將如附圖Ａ、Ｂ所示部分之建物及
      如附圖所示ａｂ鐵皮圍籬長16.26 平方公尺、ｂｃ木圍籬
      長2.34公尺拆除，及將如附圖Ａ部分所示面積30.05 平方
      公尺、Ｂ部分所示面積18.99 平方公尺之土地交還原告。
（三）被告丁○○、丙○○應連帶自94年8 月16日起至清償日止
      ，按月給付原告13,618元。
（四）原告願供擔保請准宣告假執行。
、被告方面：
    被告宏泉公司未於言詞辯論期日到場，亦未提出準備書狀作
    何聲明或陳述；其餘被告之主張及陳述略稱如下：
一、被告丁○○、丙○○部分
（一）按毗鄰於系爭土地、坐落於臺北縣中和市○○段389 地號
      土地（下稱389 地號土地）為被告丁○○、丙○○2 人共
      有，於78年11月10日以分割繼承為原因取得389 地號土地
      之所有權，是在原告取得系爭土地前，被告丁○○、丙○○並無占用系爭土地並興建系爭建物、相關圍籬之可能。
      至於上開地上物占用系爭土地之原因，係因地政機關辦理
      地籍圖重測後造成偏差所致，經被告丁○○、丙○○陳情
      後，臺北縣政府於94年11月28日以北府地測字0940819262
      號函中和地政及副知原告，惟其後即無下文。
（二）原告請求拆屋還地，被告丁○○、丙○○同意配合辦理，
      惟系爭建物原已出租予被告戊○○，租期本至96年2 月10
      日屆滿，惟屆滿後被告戊○○拒不遷出，致無法辦理；又
      原告主張被告丁○○、丙○○應賠償相當於租金之損害賠
      償每月30,000元之計算式均不符現況，且被告丁○○、丙○○於本件原告起訴後即私下與被告戊○○洽談搬遷事宜
      ，惟被告戊○○要求被告丁○○、丙○○以比照公務機關
      辦理徵收手續補償之，俾免受有嚴重損失等應付之詞，拖
      延搬遷並已7 個月未繳房租。
（三）是被告丁○○、丙○○均聲明：
  １、原告之訴及假執行之聲請均駁回。
  ２、如受不利判決，願供擔保請准免為假執行。
二、被告戊○○、壬○○、己○○部分
（一）被告戊○○已向被告丁○○、丙○○承租系爭建物長達15
      年之久，且被告壬○○、己○○亦居住、設籍於系爭建物
      ，原告突然要求其等遷出，惟其等並無其他居處可去；又
      本件訟爭係原告與被告丁○○、丙○○間之土地糾紛，應
      與僅係系爭建物之承租人之其等無涉。又被告戊○○租用
      系爭建物係作為租車營業使用並供被告宏泉公司調撥使用
      ，惟自原告提起本件訴訟後，被告宏泉公司即不曾再使用
      系爭建物，是原告關於對被告宏泉公司之請求並無理由。
（二）是被告戊○○、壬○○、己○○均聲明：
  １、原告之訴及假執行之聲請均駁回。
  ２、如受不利判決，願供擔保請准免為假執行。
肆、兩造（除被告宏泉公司外）不爭執之事實
一、385 、388 地號2 筆土地均為原告所共有（其中原告愷盛公
    司應有部分2/3 ，原告乙○○應有部分1/3） 。
二、中和地政所繪製之複丈成果圖（即附圖）。
三、系爭建物係被告丁○○、丙○○所興建，該2 人最近一次租
    約係於95年2 月10日與被告戊○○簽訂，租賃期間自95 年2
    月10日至96年2 月10日止。
四、被告壬○○、己○○居住並設籍於系爭建物。
五、被告戊○○目前與被告丁○○、丙○○就系爭建物已無租賃
    關係，惟仍與被告壬○○、己○○仍使用系爭建物迄今。
伍、按「當事人主張有利於己之事實者，就其事實有舉證之責任
    。」，民事訴訟法第277 條前段定有明文。是依「原告於起
    訴原因已有相當之證明，而被告於抗辯事實並無確實證明方
    法，僅以空言爭執者，當然認定其抗辯事實之非真正，而應
    為被告不利益之裁判。」，「原告對於自己主張之事實已盡
    證明之責後，被告對其主張，如抗辯其不實並提出反對之主
    張者，則被告對其反對之主張，亦應負證明之責，此為舉證
    責任分擔之原則。」（最高法院18年上字第1679號、18年上
    第2855號判例意旨參照）。原告主張385 、388 地號2 筆土
    地均為其等所共有，而被告丁○○、丙○○無使用系爭土地
    之正當權源，以搭蓋系爭建物及圍籬之方式占有系爭土地如
    附圖Ａ、Ｂ所示部分，並出租予被告戊○○、宏泉公司營業
    使用，另由被告壬○○、己○○居住並設籍其內等情事，業
    據其提出系爭土地登記謄本、地籍圖謄本、相片1 幀等件為
    證（見本院卷第5 至8 頁），被告丁○○、丙○○、戊○○
    、壬○○、己○○就原告上開主張不爭執之事實業如理由欄
    第肆項所示，惟被告丁○○、丙○○以：其2 人係毗鄰於系
    爭土地、坐落389 地號土地之共有人，係於78年11月10日係
    以分割繼承為原因取得389 地號土地之所有權，是在原告取
    得系爭土地前，被告丁○○、丙○○並無以興建系爭建物、
    相關圍籬等方式占用系爭土地之可能，至於上開地上物占用
    系爭土地之原因，係因地政機關辦理地籍圖重測後造成偏差
    所致等情為辯，被告戊○○、壬○○、己○○則以：被告戊○○已向被告丁○○、丙○○承租系爭建物長達15年之久，
    且被告壬○○、己○○亦居住、設籍於系爭建物，又本件訟
    爭係原告與被告丁○○、丙○○間之土地糾紛，應與僅係系
    爭建物承租人之其等無涉，又被告戊○○租用系爭建物係作
    為租車營業使用並曾供被告宏泉公司調撥使用，惟自原告提
    起本件訴訟後，被告宏泉公司即不再使用系爭建物等情為辯
    ，惟均為原告所否認。經查：
一、如附圖Ａ、Ｂ斜線所示土地係被告丁○○、丙○○以興建系
    爭建物及搭蓋圍籬之方式占用原告所有系爭土地，而被告戊○○仍以於系爭建物營業、被告壬○○、己○○仍居住並設
    籍於系爭建物方式占用上開土地等事實，除據原告提出上開
    證據為據外，本院並會同兩造先後於95年4 月27日、96 年4
    月9 日至現場勘驗屬實，有該2 期日勘驗筆錄在卷可查（見
    本院卷第81至82、175 至177 頁），並據中和地政繪製複丈
    成果圖，亦有中和地政95年5 月17日北縣中地測字第095000
    6541號函、96年4 月13日北縣中地測字第0960004947 號 函
    暨相關複丈成果圖附卷可稽（見本院卷第90至91、178 至17
    9 頁），且為被告丁○○、丙○○、戊○○、壬○○、己○○所不爭執，自堪信為真實。
二、被告丁○○、丙○○固以上開情詞置辯，並提出臺北縣政府
    於94年11月28日以北府地測字0940819262號函為證（見本院
    卷第18頁），然為被告所否認。經細繹上開臺北縣政府函，
    僅能證明被告丁○○、丙○○對其等共有389 地號土地與系
    爭土地經重測結果產生懷疑，惟被告丁○○、丙○○此部分
    縱非虛罔，其2 人亦應依重測後相關之救濟程序申請救濟，
    如救濟成功後再向地政機關依法申請更正相關地籍資料為是
    ，是現行有效相關土地之登記謄本、地籍圖等相關地籍資料
    無從僅依其2 人上開片面抗辯即得推翻，進而認定其2 人並
    無占用系爭土地，是被告丁○○、丙○○之辯解尚非可採。
三、被告戊○○、壬○○、己○○雖以：被告戊○○已向被告丁○○、丙○○承租系爭建物長達15年之久，且被告壬○○、
    己○○亦居住、設籍於系爭建物，又本件訟爭係原告與被告
    丁○○、丙○○間之土地糾紛，應與僅係系爭建物之承租人
    之其等無涉等情為辯，惟查，系爭建物及相關圍籬既係被告
    丁○○、丙○○所搭蓋，而占用系爭土地上如附圖Ａ、Ｂ所
    示土地，身為系爭建物之出租人、所有人之被告丁○○、丙○○既就如附圖Ａ、Ｂ所示土地並無合法占有使用之權源，
    被告戊○○僅係系爭建物之前承租人，自96年2 月11日後與
    被告丁○○、丙○○就系爭建物更無租賃關係存在，其與被
    告壬○○、己○○迄今仍以使用系爭建物之方式占用系爭土
    地如附圖Ａ、Ｂ所示部分，更無從認定係有權占用；惟查被
    告己○○係87年10月14日出生，目前僅8 歲為限制行為能力
    之人，此有其戶籍謄本在卷可查（見本院卷第112 頁），其
    僅係以被告戊○○、壬○○之女身分對於如附圖Ａ、Ｂ所示
    土地占有，應係民法第942 條占有輔助人，而不得謂其係直
    接占有，是在原告請求被告戊○○、壬○○自如附圖Ａ、Ｂ
    所示土地遷讓後，自得將被告己○○間接占有之地位一併排
    除，是關於原告直接請求被告己○○自如附圖Ａ、Ｂ所示土
    地遷讓等情尚非有理。
四、關於原告請求被告宏泉公司自如附圖Ａ、Ｂ所示土地遷出部
    分，無非係以被告戊○○在95年4 月27日勘驗期日供述其承
    租系爭建物係供被告宏泉公司營業使用等情為據，惟為被告
    戊○○所否認，並以：於本件原告起訴後，被告宏泉公司即
    自系爭建物遷出，未再以該處調撥車輛等語為辯。經核被告
    丁○○、丙○○所提出系爭建物歷年租約，其承租人均僅有
    被告戊○○一人，而未見及被告宏泉公司，已難認被告宏泉
    公司曾使用系爭建物；且本院於96年4 月9 日至現場勘驗時
    ，亦未發現宏泉公司使用系爭建物之情事存在，更重要者，
    被告宏泉公司根本無權使用系爭建物，更遑論得有權使用系
    爭土地如附圖Ａ、Ｂ所示部分，是原告請求被告宏泉公司自
    如附圖Ａ、Ｂ所示土地遷讓部分，亦乏依據。
五、再按「判決所命之給付，其性質非長期間不能履行，或斟酌
    被告之境況，兼顧原告之利益，法院得於判決內定相當之履
    行期間或命分期給付。經原告同意者，亦同。」，民事訴訟
    法第396 條第1 項定有明文。經查，被告丁○○、丙○○、
    戊○○、壬○○占用系爭土地多年，一時拆除、搬遷不易，
    核其性質非長時間不能履行，然參諸原告提起本件訴訟距今
    已有1 年有餘，其期間自不宜過久，以免不當損及原告之利
    益，是本院斟酌被告丁○○、丙○○、戊○○、壬○○之境
    況，兼顧原告之利益，爰定2 個月之期間命被告等履行自相
    關建物遷讓返還原告。
    綜上所述，被告丁○○、丙○○應將如附圖Ａ、Ｂ所示土地
    上之所有地上物（含如附圖ａｂ所示之鐵皮圍籬、ｂｃ所示
    之木圍籬）拆除，被告丁○○、丙○○、戊○○、壬○○自
    如附圖Ａ、Ｂ所示土地遷出並返還原告，其等履行期間均為
    2 個月。
陸、承上所述，被告丁○○、丙○○使用系爭土地如附圖Ａ、Ｂ
    所示土地既屬無權占有，而無權占用他人之物，自占有人方
    面，依社會通念可能獲得相當於租金之利益（最高法院61年
    臺上字第1675號判例參照），就權利人而言，如無反證，其
    所受損害自與租金相當，兩者同以租金數額為據（最高法院
    58年臺上字第3717號判決參照），原告既已於94年8 月間取
    得系爭土地，是其等基於侵權行為、不當得利返還請求權，
    請求被告丁○○、丙○○自原告取得系爭土地所有權之翌日
    即94年8 月30日（按原告愷盛公司雖於94年8 月8 日取得系
    爭土地之所有權，惟原告林水木係於94年8 月29日始取得系
    爭土地之所有權，應以後者之翌日為起算標準，始為允適）
    起至被告丁○○、丙○○返還系爭土地如附圖Ａ、Ｂ所示部
    分之日止，按月給付相當於租金之利益，自無不合（按原告
    此部分雖係請求被告丁○○、丙○○連帶給付，惟其此部分
    係以該2 人「受有相當租金之損害之不當得利」，並無連帶
    給付之依據，是連帶部分應予駁回）。又被告丁○○、丙○○無權占用系爭土地，其損害金之計算標準，應參酌土地法
    第105 條、第97條第1 項之規定計算，較為客觀公允（最高
    法院81年臺上字第339 號判決意旨參照），依土地法第97條
    規定：「城市地方房屋之租金，以不超過土地及其建築物申
    報總價額年息10% 為限」，所謂土地之總價額，依土地法施
    行法第25條規定，土地價額依法定地價，而法定地價依土地
    法第148 條規定，係土地所有人依該法規定所申報之地價。
    原告雖主張應依被告丁○○、丙○○因系爭建物每月向被告
    戊○○收得之租金30,000元，再依系爭建物占用系爭土地與
    被告丁○○、丙○○共有389 地號土地面積比例計算相當於
    租金之損害賠償額度即每月13,618元（計算方法：系爭房屋
    之總面積為108.03平方公尺〈即30.05 ＋18.99 ＋55.55 ＋
    3.44＝108.03〉，每平方公尺之租金為277.7 元〈即30,000
    ÷108.03＝277.7 ，是原告每月可得相當於租金之損害賠償
    為13,618元，元以下四捨五入）等情，惟原告既以壬○○、
    己○○居住設籍於系爭建物之方式而追加該2 人為被告獲准
    ，則系爭建物自係得供居住使用，既係供居住使用，則本件
    計算相當於租金之不當得利自僅能依前揭土地法之相關規定
    為之，是原告此部分之請求方式於法無據，自無可採。經查
    ，385 、388 地號2 筆土地，最新一期申報地價分別為每平
    方公尺16,279元、10,853元（元以四捨五入），有土地登記
    簿謄本在卷可查（見本院卷第41、42頁），又土地法第97條
    所稱「申報總價額年息10% 為限」，乃指租金之最高限額而
    言，並非必須照申報價額年息10% 計算，尚須斟酌基地及建
    築物之位置、工商繁榮之程度，承租人利用基地即建築物之
    經濟價值及所受利益等項，並與鄰地租金相比較，以為決定
    。查如附圖Ａ、Ｂ所示土地均位於臺北縣中和市○○路旁，
    距離連城路、景平路口不遠，連城路、景平路均為雙向四線
    道之道路，景平路係連接臺北市經由華中橋通往中和市之要
    衝，連城路則為連接臺北縣中和市及土城市○○道，附近商
    圈尚稱繁榮，交通便利，與被告丁○○、丙○○利用相關建
    物、土地之經濟價值，暨原告所受損害等相關情狀，認以法
    定地價年息5%為適當，依上開方式計算後之金額為2,897 元
    （詳如附表所示），為有理由，逾此範圍之請求則無理由。
柒、綜上所述，原告依民法第767 條之規定，請求被告丁○○、
    丙○○應將系爭土地上如附圖Ａ、Ｂ所示之所有地上物拆除
    ，並應與被告戊○○、壬○○應如附圖Ａ、Ｂ所示土地遷出
    並返還原告，及被告丁○○、丙○○應給付如主文第一項所
    示相當於租金之不當得利之範圍內，為有理由，應予准許，
    逾此部分之請求則無理由，應予駁回。
捌、原告與被告丁○○、丙○○、戊○○、壬○○均陳明願供擔
    保，聲請宣告假執行或免為假執行，經核原告勝訴部分，合
    於法律規定，爰分別酌定相當之擔保金額宣告之；原告其餘
    假執行之聲請，因訴之駁回而失所依據，不予准許。
玖、訴訟費用負擔依據：民事訴訟法第79條、第85條第1 項前段
    。
中　　華　　民　　國　　96　　年　　6 　　月　　6 　　日
                  民事第二庭法　官　鍾啟煌
以上正本係照原本作成。
如對本判決上訴，須於判決送達後20日內，向本院提出上訴狀，
上訴臺灣高等法院（應按他造人數提出繕本）。
中　　華　　民　　國　　96　　年　　6 　　月　　6 　　日
                            書記官　李威賜
┌──────────────────────────────────────────────┐
│附表                                                                                        │
├──┬──────┬───────────┬────┬─────────┬──────┬──┤
│編號│土地        │面積（平方公尺）（甲）│公告地價│每月不當得利（甲×│備註        │備考│
│    │            │                      │（乙）  │乙）×5%÷12      │            │    │
├──┼──────┼───────────┼────┼─────────┼──────┼──┤
│１  │385地號土地 │30.05                 │16,279  │2,038元           │如附圖Ａ所示│    │
├──┼──────┼───────────┼────┼─────────┼──────┼──┤
│２  │388地號土地 │18.99                 │10,853  │859元             │如附圖Ｂ所示│    │
└──┴──────┴───────────┴────┴─────────┴──────┴──┘
